臺灣高等法院高雄分院民事判決　　　　 110年度再易字第63號
再審　原告　蔡尚霖　

訴訟代理人　顏萬文律師
再審　被告　丁玉雯　
訴訟代理人　熊尚毅　
上列當事人間請求給付酬金事件，再審原告對於民國110 年8 月
18日本院110 年度上字第102 號確定判決提起再審之訴，本院於
110 年11月3 日言詞辯論終結，判決如下：
    主      文
再審之訴駁回。
再審訴訟費用由再審原告負擔。
    事實及理由
一、再審原告主張：再審被告固以兩造於民國108 年6 月12日簽
    訂報價單（下稱系爭報價單），由再審原告委託其辦理再審
    原告及所營展翊船務有限公司（下稱展翊公司）與訴外人邱
    永堂所經營穩鼎石化股份有限公司（下稱穩鼎公司）、億昇
    倉儲企業股份有限公司（下稱億昇公司，與邱永堂、穩鼎公
    司合稱邱永堂等3 人），暨訴外人GLOBAL EAST INTERNATIO
    N GROUP .LTD（下稱GLOBAL公司）、訴外人PANSY GROUP CO
    RPORATION （下稱PANSY 公司）間油款爭議協商事宜（下稱
    系爭事務），兩造間有委任關係存在（下稱系爭委任契約）
    。嗣經再審被告於108 年7 月11日就系爭事務為再審原告與
    邱永堂等3 人、PANSY 公司達成協議（下稱系爭協議），再
    審原告依系爭協議共減少給付美金585,041.74元為由，依系
    爭報價單訴請再審原告按所獲利益金額（含減少支付之金額
    ）18 %給付再審被告酬金，經本院110 年度上字第102 號判
    決認定再審被告可受酬金以新臺幣（下同）180 萬元為適當
    ，並於扣除再審原告已給付150 萬元後，再審被告應再給付
    酬金30萬元確定在案（下稱原確定判決）。惟原確定判決疏
    未查明兩造間並無系爭委任契約存在，亦未查明再審被告就
    系爭協議之達成究有何努力，即率爾推認係由訴外人熊尚毅
    代理再審被告處理系爭事務，而有附表所示A 、B 、C 再審
    事由存在（下稱A 事由、B 事由、C 事由），爰依民事訴訟
    法第497 條及第496 條第1 項第1 款、第2 款規定，提起再
    審等語。並聲明：㈠原確定判決及第一審不利於再審原告之
    裁判均廢棄。㈡上開廢棄部分，駁回再審被告在第一審之訴
    。㈢再審被告之上訴駁回。
二、再審被告則以：原確定判決理由欄已載明係基於兩造不爭執
    真正之108 年5 月31日及同年6 月3 日、11日、12日、13日
    、18日、19日、29日、30日再審原告與熊尚毅之LINE對話內
    容（以下合稱系爭LINE對話內容），暨108 年6 月5 日在再
    審被告之法律事務所協談之對話內容（下稱108 年6 月5 日
    會議）、於108 年7 月11日會議達成系爭協議等過程，推認
    兩造於108 年6 月12日以前即成立系爭委任契約，並經再審
    被告著手處理系爭事務，要無未依證據裁判，或適用法規錯
    誤情事。其次，由系爭LINE對話內容及108 年6 月5 日會議
    錄影畫面可知，再審原告最遲於108 年5 月31日即同意由再
    審被告指示熊尚毅處理系爭事務，並由熊尚毅陸續為再審原
    告、邱永堂等3 人、PANSY 公司間聯繫、研商相關細節，待
    主持108 年7 月11日會議後，完成系爭協議，再審被告確有
    提出相當勞務，且系爭協議之達成係有利於再審原告。再審
    原告指稱再審被告僅花1 小時即完成系爭事務，且未為再審
    原告爭取任何利益云云，顯然悖於事實，為不足採。又兩造
    就系爭事務之委任報酬原約定2 成，嗣於108 年6 月12日變
    更為18% ，足認系爭委任契約早於108 年6 月12日以前已經
    成立，而再審原告於原審即迭以「兩造間無系爭委任契約存
    在」執為抗辯，要難謂有何未經審判長闡明，或未予雙方充
    分辯論情事，自無民法第496 條第1 項第2 款之再審事由可
    言。再審被告在原審既已盡舉證責任，並經原確定判決理由
    採認明確，即無親自到庭陳述之必要。此外，再審被告並無
    再審原告所稱108 年7 月11日會議監視錄影錄音檔，自無從
    提出該檔案錄音譯文，前訴訟程序受命法官於準備程序係命
    再審被告提出110 年6 月5 日會議錄音光碟譯文，再審原告
    猶以不存在之證據執為再審事由，核與民事訴訟法第497 條
    規定有間，亦不可採（見本院卷第111 、113 頁）等語置辯
    。並聲明：再審原告之訴駁回。
三、按民事訴訟法第496 條第1 項第1 款所謂適用法規顯有錯誤
    ，係指確定判決所適用之法規顯然不合於法律規定，或與現
    尚有效之解釋顯然違反者而言，不包括認定事實錯誤、取捨
    證據失當、漏未斟酌證據、判決不備理由及判決理由矛盾之
    情形在內。次按民事訴訟法第497 條前段規定，依同法第46
    6 條不得上訴於第三審法院之事件，其經第二審確定之判決
    ，如就足影響於判決之重要證物，漏未斟酌，亦得以再審之
    訴對於確定終局判決聲明不服。惟再審原告未於前訴訟程序
    提出該證物，或原確定判決已斟酌該證物，或原確定判決未
    斟酌者僅為再審原告於前訴訟程序之主張或法規、命令，而
    非證物者，均難認為有再審理由。再按民事訴訟法第496 條
    第1 項第2 款所謂：判決理由與主文顯有矛盾，係指判決依
    據當事人主張之事實，認定其請求或對造抗辯為有理由或無
    理由，而於主文為相反之諭示，且其矛盾為顯然者而言。茲
    確定判決於理由項下，認定再審原告對於再審被告部分之上
    訴，為無理由，而於主文諭示駁回再審原告此部分之上訴。
    依上說明，並無判決理由與主文顯有矛盾之情形。亦有最高
    法院80年度台再字第130號判決要旨足參。
四、查再審原告執A 事由提起再審，乃就前訴訟程序不存在之證
    物、當事人陳述求予斟酌，核與民事訴訟法第497 條前段所
    謂「就足影響於判決之重要證物，漏未斟酌」之要件有間：
  ㈠按法院認為必要時，得依職權訊問當事人。前項情形，審判
    長得於訊問前或訊問後命當事人具結，並準用第312 條第2
    項、第313 條及第314 條第1 項之規定，民事訴訟法第367
    條之1 第1 項、第2 項固有明定。惟前開規定所稱「當事人
    陳述」，性質上係屬證據資料之一，則在有其他證據資料可
    資證明當事人之訴訟上之主張，足使法官形成明確心證時，
    即難認有訊問當事人之必要。經查：
  ⒈再審被告起訴主張再審原告於108 年6 月12日委託其代為辦
    理系爭事務，雙方簽立系爭報價單，經再審被告請託熊尚毅
    處理系爭事務，於108 年7 月11日簽立系爭協議，完成系爭
    事務等情，業據支付命令聲請狀記載明確（見臺灣高雄地方
    法院109 年度司促字第8608號支付命令卷，下稱司促卷第7
    頁），再審被告就前開訴訟上之主張則提出系爭LINE對話內
    容，及108 年6 月5 日會議之與會人員邱永堂、林淑娟律師
    、徐文波、再審原告、熊尚毅等人談話內容，暨108 年7 月
    11日會議簽立之系爭協議書，以證兩造間有委任關係存在，
    經原確定判決斟酌前開過程，認「足信被上訴人（即再審原
    告）確有委任上訴人（即再審被告）處理上該事務，…，且
    於108 年6 月12日之前，雙方就已成立委任契約，並處理委
    任事務。」等語（見原確定判決理由欄五㈠⒉），可見再審
    被告就其訴訟上之主張已提出足供法院形成心證之證據方法
    ，即無依職權或依再審原告聲請傳喚再審被告本人到庭陳述
    立證之必要，而調查證據及認定事實為法院之職權，法院斟
    酌全部辯論意旨及證據之結果，對於不必要之證據方法，原
    可衡情捨棄，不受當事人請求之拘束（參見最高法院87年度
    台上字第2935號判決要旨），再審原告猶以原確定判決未依
    其聲請傳喚再審被告本人到庭作證，指摘原法院有重要證據
    漏未調查云云，為不足採。
  ⒉此外，當事人陳述性質上與證物有別，不在民事訴訟法第49
    7 條所稱「重要證物」之列，再審被告既未經前訴訟程序傳
    喚到庭具結作證，即無再審被告之陳述存在，自無從斟酌之
    ，要無民事訴訟法第497 條規定之再審事由存在。
  ㈡又再審原告主張前訴訟之受命法官曾令再審被告提出108 年
    7 月11日會議錄音光碟及譯文，再審被告卻未提出乙節，經
    核閱前訴訟110 年5 月4 日準備程序筆錄記載，受命法官係
    針對再審被告提出108 年6 月5 日會議監視錄影內容，當庭
    聲請勘驗，卻未提出譯文，曉諭再審被告應於5 日內提出光
    碟譯文供核（見上字卷第77、78頁），且遍觀當日筆錄前後
    全文，未有隻字提及108 年7 月11日會議錄音錄影光碟或譯
    文（見上字卷第75至78頁），再審原告指稱再審被告隱匿10
    8 年7 月11日會議錄音錄影光碟拒不提出云云，容有誤會。
    依首揭規定及說明，兩造於前訴訟既未提出108 年7 月11日
    會議錄音錄影光碟，自無從斟酌該證物，而無民事訴訟法第
    497 條所稱再審事由存在。
五、次查原確定判決並無B 事由所示消極不適用法規情形：
  ㈠兩造間有無系爭委任契約存在始終為本件爭點，至於系爭報
    價單不過係雙方執為攻防之證據方法，此觀諸原確定判決爭
    點一明示「兩造是否訂定由上訴人（即再審被告）為被上訴
    人（即再審原告）就系爭事務為談判協商之委任契約」自明
    （見原確定判決理由欄五㈠），再審原告更於答辯暨附帶上
    訴狀針對「報價單（委任契約）是否有效」駁斥再審被告提
    出之各項證物（見上字卷第79頁），要無不知爭點，致無從
    就特定請求權基礎辯論之情形，難認審判長有應依民事訴訟
    法第192 條及第199 條盡闡明義務之必要，再審原告執此事
    由求為再審，為不足採。
  ㈡又兩造在前訴訟程序針對再審被告處理系爭事務得請求之合
    理報酬額數，迭有爭執，此觀諸原確定判決爭點二揭示「兩
    造就系爭委任契約究有無達成按18% 計算報酬之合意？」互
    有攻防，及第一審判決於理由欄三㈢將「原告（即再審被告
    ）得請求之報酬以多少為合理？」列為爭點自明（見上字卷
    第293 、43頁），再審被告復以第一審判決核定之報酬過低
    ，執為上訴理由，並在上訴理由狀臚列其為處理系爭事務提
    出之各項勞務內容，及再審原告因此所獲利益額數（見上字
    卷第12至20頁），且據再審原告具狀以「…熊尚毅既不是被
    上訴人（即再審原告）的代理人，就不可能為被上訴人之利
    益與徐文波、邱永堂協商，所以被上訴人就沒有因熊尚毅在
    場而獲利益。…」、「系爭協議內容是被告（即再審原告）
    、徐文波、邱永堂在外面協商大致達成共識，再到上訴人（
    即再審被告）事務所作一些文字修改及繕寫而已」、「…上
    訴人提到被上訴人有先付150 萬元，其實非被上訴人心甘情
    願付的，是因被上訴人另案信託房屋給上訴人管理，卻由上
    訴人處分掉，由上訴人從賣出價金扣去的…」等語置辯（見
    上字卷第83頁），並於言詞辯論期日引用上開書狀（見上字
    卷第250 、251 頁），足見再審原告在前訴訟程序已就報酬
    額數為充分辯論，要無不知辯論情事。再審原告指摘審判長
    於前訴訟程序未依民事訴訟法第221 條第1 項規定，令當事
    人就前開爭點進行辯論，核與事實不符，為不足採。
  ㈢末查，取捨證據、認定事實係屬事實審法院之職權，原確定
    判決既已在理由欄五㈡詳載斟酌調查證據之結果及取捨原因
    ，並說明：系爭事務牽涉再審原告與邱永堂合作投資北斗星
    、海王星兩艘船舶運油事業，油品係再審原告向徐文波購買
    ，徐文波則向邱永堂買油，油款則由再審原告透過徐文波轉
    交予邱永堂，其間糾葛多端，經考量上開糾葛涉及退貨跌價
    損失負擔、船舶工程款、薪資及其他應付款等爭執，性質繁
    瑣複雜，且查無相類事務之報酬價目表，亦無習慣可資依循
    ，而本於平衡、公允原則，酌定酬金為180 萬元等情明確，
    自無判決理由不備或裁判不依證據等違背法令情事。再審原
    告徒就前訴訟法官之證據調查、取捨等職權行使，任加指摘
    ，遽謂原判決違背法令，為無理由。
六、再者，原確定判決並無C 事由所示主文與理由矛盾情形：
    原確定判決針對再審原告所稱：再審被告迄未親自處理系爭
    事務，僅由熊尚毅出面為之，而協議之達成，係再審原告與
    邱永堂徐文波等人私下談妥，不過在律師事務所完成書面協
    議而已（見原確定判決第5 頁）等辯解，已於判決理由欄五
    ㈠⒊敘明：「查熊尚毅係上訴人（即再審被告）之配偶，在
    上訴人之律師事務所擔任法務等工作，其受上訴人指示處理
    事務所事務，就其內停關係而言，乃事理之常。」、「律師
    受任與第三人談判、協商，並非受委任在法院為訴訟行為，
    …只要委任人同意，受任人得使第三人代為處理，縱該人並
    非律師，自無不可。」等意旨，並衡量再審原告與熊尚毅間
    之系爭LINE對話內容及錄影畫面，可以認定再審原告始終同
    意再審被告指示由熊尚毅為系爭事務處理，且由系爭LINE對
    話內容可知，再審原告與邱永堂等3 人、GLOBAL公司、PANS
    Y 公司從接觸至第一次協商（指108 年6 月5 日會議）為止
    ，其間未有共識，待108 年7 月11日會議始協議完成（見原
    確定判決第5 頁第8 行以下、第6 頁第17行以下）等情，復
    說明證人邱永堂證述「…事實上不需要上訴人（即再審被告
    ），我們三方也可以自己談…」等語為不可採之理由（見原
    確定判決第6 頁第24行以下、第7 頁第1 至18行）後，作成
    心證認為「上訴人受被上訴人（即再審原告）就系爭事務為
    委任，已為委任事務之處理，協力促進與邱永堂等人間達成
    上揭協議（即系爭協議）」，進而命再審原告給付再審被告
    委任報酬，其論理與證據相合，並詳述證據取捨之理由，判
    決理由與主文一致，要無矛盾。再審原告猶矢口否認其與再
    審被告間有系爭委任契約存在，空言熊尚毅非受再審被告指
    示處理系爭事務，並執此指摘原確定判決有民事訴訟法第49
    6 條第1 項第2 款之再審事由存在，亦非可採。
七、綜上所述，原確定判決並無民事訴訟法第496 條第1 項第1
    款、第2 款及第497 條之再審事由存在，再審原告提起本件
    再審之訴，為無理由，應予駁回。
八、據上論結，本件再審之訴為無理由，依民事訴訟法第78條，
    判決如主文。
中    華    民    國  110     年    11    月    24    日
                        民事第六庭
                               審判長法  官  魏式璧
                                     法  官  郭慧珊
                                     法  官  賴文姍
以上正本證明與原本無異。
本件不得上訴。
中    華    民    國   110    年    11    月    24    日
                                      書記官  曾允志
附表
┌──┬─────────────────────┬─────┐
│編號│               再審事由                   │ 法條依據 │
├──┼─────────────────────┼─────┤
│ A  │⒈原確定判決疏未審酌再審被告就系爭事務未曾│民事訴訟法│
│    │  與再審原告有何對談、討論，再審被告就系爭│第497 條  │
│    │  事務全無所悉，亦未在場簽立系爭報價單，其│          │
│    │  間實無可能達成合意，復未傳喚再審被告到庭│          │
│    │  說明兩造究如何意思表示一致，即逕認兩造間│          │
│    │  有系爭委任契約存在，並由再審被告指示訴外│          │
│    │  人熊尚毅處理系爭事務云云，乃就攸關契約有│          │
│    │  無成立之重要證據漏未斟酌，且足影響判決，│          │
│    │  而有民事訴訟法第497 條所稱再審事由（見本│          │
│    │  院卷第17頁）。                          │          │
│    │⒉原確定判決認系爭協議於108 年7 月11日始行│          │
│    │  成立，卻疏未審酌108 年7 月11日協商會議（│          │
│    │  下稱108 年7 月11日會議）內容為何，而再審│          │
│    │  被告經前訴訟受命法官限期令其提出該會議錄│          │
│    │  音光碟及譯文，卻置之不理，僅提出書狀片面│          │
│    │  載述：第二次協商能完成是因再審被告積極為│          │
│    │  再審原告爭取所致云云，可見108 年7 月11日│          │
│    │  會議內容乃達成系爭協議之關鍵證據，原確定│          │
│    │  判決疏而不察，復未說明不足採取之理由，有│          │
│    │  民事訴訟法第497 條所稱「足影響於判決之重│          │
│    │  要證物漏未斟酌」情事（見本院卷第13頁）。│          │
├──┼─────────────────────┼─────┤
│ B  │⒈原確定判決疏未審酌再審被告始終以系爭報價│民事訴訟法│
│    │  單作為酬金之請求權基礎，未曾主張系爭委任│第496 條第│
│    │  契約於108 年6 月12日以前成立生效，審判長│1 項第1 款│
│    │  於言詞辯論期日亦未令再審被告敘明究以系爭│          │
│    │  報價單或系爭委任契約為請求權基礎，或就系│          │
│    │  爭委任契約成立日期、內容再令再審被告敘明│          │
│    │  ，即以原確定判決遽認系爭委任契約成立於10│          │
│    │  8 年6 月12日以前，而有未依民事訴訟法第19│          │
│    │  2 條、第199 條第1 項、第2 項規定善盡闡明│          │
│    │  義務之消極不適用法規事由（見本院卷第15頁│          │
│    │  ）。                                    │          │
│    │⒉原確定判決理由欄認定系爭事務繁瑣複雜，直│          │
│    │  到108 年7 月11日始行協議完成，再審原告、│          │
│    │  邱永堂等3 人、GLOBAL公司及PANSY 公司在此│          │
│    │  之前未有共識，且另有私下接觸等情，可見系│          │
│    │  爭協議完成應歸功於再審原告出力甚多，而熊│          │
│    │  尚毅出力程度攸關得請求報酬多寡，依民事訴│          │
│    │  訟法第221 條第1 項規定應本於當事人之言詞│          │
│    │  辯論內容審認之，詎此部分未經辯論，原確定│          │
│    │  判決未察熊尚毅僅主持1 次不到1 小時之會議│          │
│    │  ，即遽謂酬金以180 萬元為適當，亦有消極不│          │
│    │  適用法規之違誤（見本院卷第21頁）。      │          │
├──┼─────────────────────┼─────┤
│ C  │原確定判決理由欄未曾提及再審被告以受任人身│民事訴訟法│
│    │分處理系爭事務，且始終認為系爭事務係由熊尚│第496 條第│
│    │毅處理，可見系爭委任契約應存在於再審原告與│1 項第2 款│
│    │熊尚毅之間，而非存在於兩造之間。詎原確定判│          │
│    │決主文欄卻命再審原告給付再審被告處理系爭事│          │
│    │務之報酬，主文與理由顯有矛盾，而有民事訴訟│          │
│    │法第496 條第1 項第2 款之再審事由（見本院卷│          │
│    │第19頁）。                                │          │
└──┴─────────────────────┴─────┘